【裁判字號】    88,訴,1390
【裁判日期】    891103
【裁判案由】    返還不當得利
【裁判全文】
臺灣士林地方法院民事判決  八十八年度訴字第一三九○號
    原      告    丙○○
    （即梁毓瑲之遺囑執行人）
    訴訟代理人    徐正坤律師
                  楊久弘律師
    複  代理人    蔡文玲律師
    被      告    甲○○○    住台北市○○區○○街五十五號二樓
    訴訟代理人    乙○○      .
                  孫天麒律師
右當事人間請求返還不當得利等事件，本院判決如左：
    主      文
被告應給付原告新台幣陸拾壹萬伍仟壹佰參拾元，及自民國八十八年十二月三日起，
至清償日止，按週年利率百分之五計算之利息。
原告其餘之訴駁回。
訴訟費用由被告負擔十分之四，餘由原告負擔。
本判決原告勝訴部分，於原告以新台幣貳拾壹萬元為被告供擔保後，得假執行，但被
告於假執行程序實施前，以新台幣陸拾壹萬伍仟壹佰參拾元為原告預供擔保，得免為
假執行。
原告其餘假執行之聲請駁回。
    事      實
甲、原告方面：
一、聲明：
（一）被告應給付原告新台幣一百四十萬九千七百四十六元，及自起訴狀繕本送達翌
      日起，迄清償日止，依年利率百分之五計算之利息。
（二）原告願供擔保請准宣告假執行。
二、陳述：
（一）緣原告為被繼承人梁毓瑲遺囑所選任之遺囑執行人，並經台灣高等法院八十七
      年度家上字第五一號判決確定梁毓瑲於民國八十二年二月十日所書立之遺囑為
      真正，合先明。
（二）被告甲○○○為被繼承人梁毓瑲之妻，梁毓瑲於八十三年八月八日故世後，被
      告未得原告之同意，即擅將梁毓瑲所有應有部分二分之一之門牌號碼台北市○
      ○街五十五號及五十五之一號房屋，自八十四年一月二十日起出租予訴外人萊
      爾富國際有限公司（下稱：萊爾富公司）開設便利商店，前二年租金每月新台
      幣（下同）五萬元，第三年起每年月租增加百分之五，即自八十四年一月二十
      日起至八十六年一月十九日止每月收取租金五萬元，八十六年一月二十日至八
      十七年一月十九日每月租金五萬二千五百元，八十七年一月二十日至八十八年
      一月十九日每月租金五萬五千一百二十五元，八十八年一月二十日至八十八年
      七月九日（即原告將系爭房屋移轉登記予拍定人黎幸喬之原因發生日前）每月
      五萬七千八百八十一元。按民法第一千二百十五條第一項規定「遺囑執行人有
      管理遺產並為執行上必要行為之職務」，同法第一千二百十六條規定「繼承人
      於遺囑執行人執行職務中，不得處分與遺囑有關之遺產，並不得妨礙其職務之
      執行」及民法第八百二十條第一項規定「共有物應由共有人共同管理之」。被
      告未經遺囑執行人即原告之同意，逕將屬被繼承人梁毓瑲遺產之前開房屋應有
      部分二分之一出租予第三人，自屬無權出租他人之物而侵害他共有人之所有權
      ，同時違反民法第一千二百十五條第一項及第一千二百十六條之規定，侵害原
      告之管理權，且無法律上之原因而受有相當於二分之一租金之利益（依被繼承
      人之應有部分二分之一比例計算，收取之租金合計一百四十萬九千七百四十六
      元），爰依民法第一百八十四條暨民法第一百七十九條請求被告返還無權出租
      原告所管理之遺產而向第三人萊爾富公司所收取之租金一百四十萬九千七百四
      十六元，及自起訴狀繕本送達翌日起，迄清償日止，依年利率百分之五計算之
      遲延利息。
（三）原告係基於遺囑執行人之身分，就遺產為管理並為執行上必要之行為而提起本
      件訴訟，本件請求係基於不當得利與侵權行為損害賠償請求權之競合，請鈞院
      擇一判決原告勝訴。被告無法律上之原因而受有逾越其應有部分之收益，自應
      返還；至侵權行為部分則係侵害原告遺囑執行人之管理權暨其餘繼承人之所有
      財產收益權。
（四）對被告抗辯之陳述：
  １、梁毓瑲與甲○○○本為夫妻，嗣於八十年九月十八日訂定家庭公約協議書，將
      家中財產就動產、不動產作一統籌規劃，不動產均改登記為二人共有，是時因
      認地下室與一樓同一出入口，當然附屬於一樓故漏未列載，依當事人之真意，
      地下室部分梁毓瑲亦當然有二分之一持分，且地下室應為一樓之附屬建物，原
      告亦得依一樓之二分之一持分主張權利。退步以言，若認梁毓瑲就地下室部分
      無權利主張，地下室之使用價值亦顯非一樓店面可比，不應依面積比例計算之
      。
  ２、被告主張扣抵部分，應一併納入被繼承人遺產之債務，俟債權、債務總結後，
      再加以清算。
  ３、被告辯稱出租之標的為台北市○○區○○街五十五號一樓及地下一樓，並謂五
      十五號一樓被繼承人梁毓瑲雖有二分之一持分，但五十五號地下一樓全部為被
      告所有，故依出租之面積比例計算，原告僅得請求返還租金之百分之二十一云
      云。惟查：
（１）承租人萊爾富公司承租之目的係於五十五號一樓開設便利商店，承租人開設之
      店面全部係使用五十五號一樓，並未使用五十五號一樓之地下室，故原告就被
      繼承人梁毓瑲所有五十五號一樓之二分之一持分，自得請求被告返還相當於租
      金半數之不當得利。
（２）另依被告所提台北市○○區○○段二小段二○一八九建號建物謄本所示，其建
      物門牌為「雨聲街五十三巷四號地下樓」，並非被告出租之雨聲街五十五號地
      下一樓，故被告據此主張其有五十五號一樓地下室之所有權，已非無疑。
（３）退萬步言，縱上開二○一八九建號建物確為出租予萊爾富公司之五十五號地下
      一樓，依其謄本內容所載該地下一樓亦為該棟一至七樓全體住戶公同共有之公
      共設施，被繼承人梁毓瑲既有五十五號、五十五之一號及五十五號二樓均為二
      分之一之持分，就五十五號地下一樓亦應有持分，縱被繼承人梁毓瑲生前就系
      爭地下室之所有權部分未對被告併予起訴請求辦理移轉登記，原告仍得本於遺
      囑執行人之地位就系爭地下室之持分訴請被告辦理移轉登記二分之一之持分，
      被告無由據此主張應依面積之比例計算應返還之不當得利。且系爭地下室既亦
      為該棟全體住戶公同共有，依民法第八百二十條第一項規定被告亦無權予以出
      租。又地下室與一樓之價值明顯不同，承租人亦未使用地下室經營便利商店，
      被告主張依面積比例計算應返還之不當得利，顯屬無由。
  ４、被告主張原告應返還之不當得利中，應扣除其租賃所得稅、折舊及修繕費、房
      屋稅、地價稅遺產稅與被繼承人生前之債務云云，更屬無稽，蓋因上開費用、
      稅捐或債務如為被繼承人梁毓瑲所遺之債務，原告均已列入遺產之債務，且本
      於遺囑執行人之職務於接收遺產後予以清償，今被告侵占遺產在先，遭鈞院判
      刑確定仍不悔悟（參見八十八年十二月十六日庭呈鈞院八十五年度訴字第一一
      一六號刑事判決），依原告目前概略估算被告及其四名子女合計已侵占遺產三
      百二十萬八千零八十九元，扣除目前原告已知之債務及費用後，被告及其子女
      依被繼承人之遺囑每人可得特留分僅四十七萬一千一百六十一元，超過部分，
      自應返還，被告非但迄今仍拒不返還，猶言主張扣抵，豈非無稽。
  ５、被告主張台北市○○區○○街五十五號二樓為其賴以居住之不動產，亦非實在
      ：
      梁毓瑲所留遺產中包含台北市○○區○○街五十五號二樓應有部分二分之一，
      經原告本於遺囑執行人之職務，於八十五年十一月十一日併同上址五十五號及
      五十五之一號亦各為二分之一持分，公開拍賣後由訴外人黎幸喬以一千零十三
      萬八千元拍定，嗣經黎幸喬對被告及其四名子女訴請辦理上開被繼承人所遺不
      動產移轉登記，並經鈞院八十六年度重訴字第一六號判決黎幸喬勝訴確定，已
      於八十八年九月九日辦理所有權移轉登記完畢。被告自梁毓瑲八十二年八月八
      日病故以來，未曾依台灣地區與大陸地區人民關係條例第六十七條第四項但書
      之規定，主張五十五號二樓為其賴以居住之不動產，且被告於黎幸喬訴請辦理
      移轉登記之鈞院八十六年度重訴字第一六號乙案中亦未曾為此主張，直到黎幸
      喬已依鈞院判決辦理移轉登記後，原告為執行遺產分配於八十八年九月二十七
      日以存證信函催告被告等在台灣地區之繼承人是否主張台北市○○區○○街五
      十五號二樓房地為賴以居住之不動產，被告等繼承人始於八十八年十月二日以
      存證信函回函原告表示台北市○○區○○街五十五號二樓房地為其賴以居住。
      惟原告於八十八年十一月二日以存證信函，函請被告等繼承人於文到五日內檢
      具台北市○○區○○街五十五號二樓為其賴以居住之不動產之證明文件予原告
      ，被告迄今仍未提出任何證明，故被告根本不得主張台北市○○區○○街五十
      五號二樓為其賴以居住之不動產，且此部分亦與本案無關。
  ６、按被告援引最高法院三十二年上字第四四二號判例所指者乃一般繼承事件，本
      件係屬有指定遺囑執行人之情形，則繼承開始時，遺囑執行人即依民法第一千
      二百十五條之規定就遺產取得管理權及代理權，而其他繼承人之處分權則依民
      法第一千二百十六條之規定受到限制，遺囑執行人就遺產既有管理權，則在遺
      產未分配前，遺產之孳息當然仍屬於遺產，而系爭遺產尚有大陸地區繼承人，
      被告將超過其所有權暨特留分部分應分配之租金，據為己有，拒不返還，當然
      造成其他繼承人應分配之金額減少。
  ７、民法上之「處分」二字，並非僅指處分行為而言，如民法第六八條第二項之「
      處分」，學者通說皆肯定包括「負擔行為」及處分行為在內；而民法第一千二
      百十六條之處分，由其立法意旨觀之，當然包括「負擔行為」在內，蓋繼承人
      任意出租或出借遺產予他人，必將影響遺囑執行時對遺產之處置，且原告礙於
      其已出租之事實，依法主張返還其所受租金不當得利，於法並無不合。
  ８、被告引用台灣地區與大陸地區人民關係條例及其施行細則，與遺產及贈與稅法
      之相關規定，表示大陸繼承人不得繼承台灣地區不動產，且該不動產之價格以
      被繼承死亡時之時價為準，故大陸繼承人非不動產所有人，台灣繼承人為不動
      產所有人自得出租房屋使用收益，且不動產價值於被繼承人死亡時即已確定，
      故無影響大陸繼承人權益之情形。惟查：
（１）大陸人民不得繼承台灣不動產係基於政府不欲大陸人民取得國土之政策考量，
      惟應係指最終土地分配時。蓋民法第一一四八條規定，當被繼承人死亡時，繼
      承人即已承受被繼承人權利，故即使大陸繼承人對不動產亦應取得其權利，僅
      係最後之遺產分配不得使大陸人民取得土地而己。
（２）不動產之計價是否以被繼承人死亡時為準，與本件並不相關，蓋本件所請求者
      非不動產之價值，而係被告擅自出租不動產所生之法定孳息。
（３）被告不返還租金，自將影響大陸繼承人權益，民法第一二一五條規定遺囑執行
      人有管理遺產並為執行上必要行為之職務，今若遺囑執行人為管理之必要而出
      租遺產時，其收益當歸未分配之遺產計算；同理，被告自行將未分配之遺產出
      租，當亦將出租之孳息歸還遺囑執行人分配。
  ９、關於被告及其他繼承人之侵占告訴，檢察官特別於不起訴處分書中強調欲原告
      以民事途徑使被告及其他繼承人返還遺產以便執行，且對此不起訴處分書，原
      告亦已提起再議。
三、證據：提出本院八十五年度家訴字第三五號民事判決、台灣高等法院八十七年度
    家上字第五一號民事判決、確定證明書、建物所有權狀、建物登記簿謄本、房屋
    租賃契約書、本院八十五年度訴字第一一一六號刑事判決、戶籍謄本、財政部台
    北市國稅局遺產稅核定通知書、被告特留分概算表、八十六年度重訴字第一六號
    民事判決暨確定證明書、台灣高等法院八十二年度重上字第三○九號民事判決暨
    確定證明書、存證信函、家庭公約協議書、士院仁民泰八四繼四四一字第二四○
    九三號函、刑事聲請再議狀。
乙、被告方面：
一、聲明：
（一）原告之訴駁回。
（二）如受不利判決，願供擔保請准宣告免為假執行。
二、陳述：
（一）按民法第一千一百九十條、第七十三條分別規定：「自書遺囑者，應自書遺囑
      全文，記明年、月、日，並親自簽名。如有增減、塗改，應註明增減、塗改之
      處所及字數，另行簽名。」、「法律行為，不依法定方式者，無效。但法律另
      有規定者，不在此限。」。本件原告主張其為遺囑執行人，固據提出被告之被
      繼承人梁毓瑲所立遺囑，惟就該遺囑格式觀之，應屬自書遺囑性質，但其全文
      中有數字塗改，卻未經遺囑人依上述法定方式註明塗改之處所及字數，並另行
      簽名，此項不依法定方式所立之遺囑，自屬無效，原告當然亦無從有效取得遺
      囑執行人資格，其起訴已有未合，合先敘明。
（二）原告不得依不當得利之規定請求被告交付收取之租金：
  １、依被告與萊爾富公司所簽訂之租賃契約書所示，承租人萊爾富公司承租之標的
      物及其使用範圍係台北市○○區○○街五十五號一樓及地下一樓，其中五十五
      號一樓屬被告與被告亡夫梁毓瑲各有二分之一所有權，至五十五號地下一樓則
      為被告擁有全部產權，經租賃物面積比例計算後，被告亡夫遺產中所提供之租
      賃權利範圍僅為租賃契約書所載使用範圍面積百分之二十一，原告主張請求返
      還系爭租金二分之一依法無據，顯非有理。且被告所收取之租金於扣除租賃所
      得稅、所得稅法訂定之合理折舊、修繕費、房屋稅、地價稅、被告亡夫即被繼
      承人之遺產稅暨償付被繼承人生前所遺債務等款項後，實際所得為淨支出三十
      八萬二千六百九十元，尚不敷償還積欠被告長達十九年之欠款本金及利息（共
      計三百六十五萬八千三百六十八元整），被告並無不當利得，原告之主張顯無
      理由。
  ２、按臺灣地區與大陸地區人民關係條例第六十九條、第六十七條第一項、第四項
      、第五項之規定可知，大陸地區人民不能繼承取得臺灣地區被繼承人在臺灣地
      區之不動產，故被告之被繼承人雖在大陸地區有其他繼承人，但渠等對系爭房
      屋並無任何權利可言，系爭房屋自應由被告及其他在臺灣地區之繼承人共同繼
      承取得，則有權收取租金之人，自屬被告及其他臺灣地區之繼承人，被告既經
      其他臺灣地區全體繼承人同意而出租系爭房屋，係本於所有權，顯有法律上原
      因，所取得之租金要非不當得利，是原告以系爭遺產尚有大陸繼承人為由，主
      張被告有不當得利，自非可採。
  ３、所有權之內容包括使用、收益及處分所有物，民法第一千二百十六條固規定繼
      承人於遺囑執行人執行職務中不得處分與遺囑有關之遺產，但並未限制繼承人
      之使用收益權能，而同法第一千二百十五條賦予遺囑執行人管理遺產之職務，
      又明定遺囑執行人因此項職務所為之行為，視為繼承人之代理，亦即縱使由遺
      囑執行人出租遺產，其效果仍應歸諸繼承人，顯見繼承人不因遺囑執行人之存
      在而喪失就遺產收益之權能。再者，所謂「遺產」並不具有法律上之人格，其
      財產權於繼承開始時當然移轉與繼承人，故遺產於繼承開始後所產生之孳息，
      只能屬於繼承人，而無「屬於遺產」之可言。被告出租系爭房屋收取租金並無
      不當得利可言。
  ４、不當得利制度之立法目的，在平衡無法律上原因之損益變動，故通說認為「受
      利益」與「受損害」二者之間，須有「同一原因事實之直接因果關係」。被告
      收取租金，固然受有利益，但就遺產而言，其多寡於被繼承人死亡時已經確定
      ，故此後之租金收益本不屬於遺產，當然更不因被告收取租金而造成遺產減少
      ，易言之本件並無上述損益變動之關係存在，自無不當得利可言。
  ５、查承租人萊爾富公司租用開設便利商店之營業範圍係台北市○○街五五號一樓
      及其地下室部份，由鈞院勘測時該超商之使用現況可證，至該地下一樓建物門
      牌號碼登記為雨聲街五三巷四號地下樓，係地政機關所定，並不影響本件出租
      標的物之真實使用狀況。又依被告所提建物登記謄本內容所載，地下一樓非該
      棟一至七樓全體住戶公同共有之公共設施，而係個別所有權人分別持分，原告
      所辯實屬無稽。再論企業用以營利之範圍皆為創造營收及利潤之生財工具，豈
      有價值不同之理，原告主張不得依面積比例計算返還不當得利顯無理由。且原
      告前對被告及其他法定繼承人所提侵占刑事告訴，業經檢察官為不起訴處分。
  ６、退步言之，即使被告將系爭租金用以扣抵各筆支出、稅款及債務亦屬行使民法
      第一百四十九條正當防衛及同法第一百五十條自助行為之權利。
（三）原告於八十九年九月二十七日之書狀主張被告出租系爭房屋，侵害原告之管理
      權，故依民法第一百八十四條規定請求云云。惟此部分係訴之追加，被告不能
      同意，且出租房屋並不影響原告之管理權，縱有影響，原告亦未受金錢損害，
      遑論其請求大部分亦已罹於時效，自無准許餘地。
（四）門牌號碼台北市○○區○○街五五號二樓係被告唯一賴以居住之不動產；
      本件原告藉執行被告亡夫梁毓瑲遺囑職務之便，於八十五年間，未經召開親屬
      會議即逕行拍賣梁毓瑲所遺有門牌號碼台北市○○區○○街五五號二樓，並任
      由拍定人黎幸喬完成上開不動產之產權移轉登記，然上開不動產係被告及被告
      之子女等法定繼承人至今唯一賴以居住之不動產，被告等據此主張權利，原告
      迄今仍不予置理，原告已明顯構成業務過失並惡意侵害被告及被告子女等權益
      於先，後於八十五年十一月十一日處分梁毓瑲遺產得款一千零十三萬八千元整
      ，亦遲不將被告等法定繼承人應得之特留分及延遲付款之利息分配交付已達三
      年之久，原告上述事實已明顯違反民法第一千二百十八條之規定，其請求被告
      返還不當利顯已失格，尚乏理由依據。
（五）繼承開始後產生之孳息，不在應繼遺產範圍內，當然亦不影響繼承人應繼分或
      特留分之多寡。且依修正前臺灣地區與大陸地區人民關係條例施行細則第四十
      七條規定：本條例第六十七條第五項（現行法為第四項）規定之權利折算價額
      標準，依遺產及贈與稅法第十條及其施行細則第三十一條至第三十三條規定計
      算之。而遺產及贈與稅法第十條第一項前段則規定：遺產及贈與財產價值之計
      算，以被繼承人死亡時或贈與人贈與時之時價為準。準此，計算大陸地區人民
      就臺灣地區遺產中之不動產之繼承權利價額，亦係以被繼承人死亡時之時價為
      準，此後所生之孳息自亦不影響其繼承權利之價額。從而可知，不論被告如何
      收取系爭租金，本件其他繼承人應分配之金額均不減少，原告主張被告將超過
      其所有權暨特留分部分應分配之租金，據為己有，當然造成其他繼承人應分配
      之金額減少云云，自有誤會。
三、證據：提出歸屬被告亡夫梁毓瑲遺產所得之租金收入計算表、地價稅繳款書、附
    表、房屋租賃契約書、建號建物登記謄本、遺產稅繳款書、切結書、借據、存證
    信函、歸戶財產查詢清單、財政部台北市國稅局遺產稅核定通知書、本院八十三
    年度繼字第四七七號民事裁定、檢察官不起訴處分書、證明書。
    聲請鈞院履勘現場並會同地政機關測量。
丙、本院依職權調閱八十五年度家訴字第三五號、台灣高等法院八十七年度家上字第
    五一號請求確認遺囑卷宗。
    理      由
壹、程序方面：
一、按訴狀送達後，原告不得將原訴變更或追加他訴，但請求之基礎事實同一者，不
    在此限，民事訴訟法第二百五十五條第一項第一款定有明文。原告起訴主張其為
    被繼承人梁毓瑲遺囑所選任之遺囑執行人，對於梁毓瑲之遺產有管理權，被告未
    經其同意，擅將屬於遺產之台北市○○區○○街五十五號以及五十五之一號房屋
    應有部分二分之一出租予訴外人萊爾富公司，侵害其他共有人之所有權，因此被
    告自八十四年一月二十日起，至八十八年七月九日止，所收取之租金共計一百四
    十萬九千七百四十六元，均屬不當得利，爰依民法第一百七十九條之規定請求被
    告返還之。嗣於八十九年七月十七日當庭追加民法第一百八十四條第一項前段之
    訴訟標的，主張被告侵害原告之管理權及其他繼承人之共有權，並請求本院擇一
    判決原告勝訴。被告對於原告追加訴訟標的雖不同意，然原告追加之訴訟標的所
    據以請求損害賠償之基礎事實，與起訴時請求之基礎事實同一，核與上開規定相
    符，本院自得併予審究，合先敘明。
二、按遺囑人得以遺囑指定遺囑執行人，或委託他人指定之，民法第一千二百零九條
    第一項定有明文。查被繼承人於八十二年二月十日所書立之遺囑為真正，業經原
    告另案對於被告等人提起確認訴訟判決確定，此經本院依職權調閱八十五年度家
    訴字第三五號、台灣高等法院八十七年度家上字第五一號請求確認遺囑真正全卷
    查核屬實，應堪認定。雖該件遺囑全文中有數字經塗改後未經遺囑人註明塗改之
    處所及字數，亦未於塗改處另行親自簽名，然縱認該件遺囑經塗改部分未依法定
    方式為之，亦僅涉及該處塗改是否有效之認定，尚不因此影響該件遺囑全文之效
    力。因此原告經遺囑人以該件遺囑指定為遺囑執行人，於法有據，並無不合，被
    告以上開理由，辯稱該件遺囑全部無效，原告無從依無效之遺囑取得遺囑執行人
    之資格云云，尚乏依據，併此敘明。
貳、得心證之理由：
一、本件原告主張被繼承人梁毓瑲於八十三年八月八日故世後，被告為繼承人之一，
    竟未得原告之同意，擅將梁毓瑲所有應有部分二分之一之門牌號碼台北市○○街
    五十五號及五十五之一號房屋，自八十四年一月二十日起出租予訴外人萊爾富公
    司開設便利商店，約定前二年租金每月五萬元，第三年起每年月租增加百分之五
    ，自屬無權出租他人之物而侵害他共有人之所有權，同時違反民法第一千二百十
    五條第一項及第一千二百十六條之規定，侵害原告之管理權，且無法律上之原因
    而受有相當於二分之一租金之利益（依被繼承人之應有部分二分之一比例計算，
    收取之租金合計為一百四十萬九千七百四十六元），爰依民法第一百八十四條第
    一項前段暨民法第一百七十九條請求被告返還無權出租原告所管理之遺產而向第
    三人萊爾富公司所收取自八十四年一月二十日起，至八十八年七月九日止之租金
    一百四十萬九千七百四十六元，及自起訴狀繕本送達翌日起，迄清償日止，依年
    利率百分之五計算之遲延利息等語。
二、被告則以其與萊爾富公司所簽訂租賃契約書約定之標的物及其使用範圍係台北市
    士林區○○街五十五號一樓及地下一樓（以下分別稱：五十五號一樓、五十五號
    地下一樓），其中五十五號一樓建物屬被告與被繼承人梁毓瑲各有二分之一所有
    權，至五十五號地下一樓原告並無所有權，經按租賃物面積比例計算後，被繼承
    人遺產所提供之租賃權利範圍僅為租賃契約書所載全部使用範圍面積百分之二十
    一，原告請求返還所收取租金二分之一依法無據；且被告所收取之租金於扣除租
    賃所得稅、所得稅法訂定之合理折舊、修繕費、房屋稅、地價稅、被繼承人之遺
    產稅及代償被繼承人生前所遺債務等款項後，實際所得為淨支出三十八萬二千六
    百九十元，尚不敷償還被繼承人生前積欠被告長達十九年之欠款本金及利息（共
    計三百六十五萬八千三百六十八元），因此被告並無不當利得，原告之主張顯無
    理由；又被繼承人雖在大陸地區有其他繼承人，但渠等對於五十五號一樓房屋並
    無任何權利，該址房屋應由被告及其他在臺灣地區之繼承人共同繼承取得，則有
    權收取租金之人，自屬被告及其他臺灣地區之繼承人，被告既經其他臺灣地區全
    體繼承人同意而出租該址房屋，係本於所有權，顯有法律上原因，所取得之租金
    要非不當得利；再按民法第一千二百十五條賦予遺囑執行人管理遺產之職務，且
    明定遺囑執行人因此項職務所為之行為，視為繼承人之代理，亦即縱使由遺囑執
    行人出租遺產，其效果仍應歸諸繼承人，顯見繼承人不因遺囑執行人之存在而喪
    失就遺產收益之權能，故被告出租屬遺產之五十五號一樓應有部分二分之一房屋
    收取租金並非不當得利；況被告出租五十五號一樓房屋並不影響原告之管理權，
    縱有影響，原告亦未受金錢損害，遑論其請求大部分亦已罹於時效，自無准許餘
    地等語資為抗辯。
三、被告與第三人萊爾富公司簽訂房屋租賃契約所約定之租賃標的物為五十五號一樓
    及地下一樓，其中所指「五十五號地下一樓」使用面積詳如附圖所示斜線部分，
    且該部分均屬台北市○○區○○段二小段二○一八九建號（門牌號碼編訂為台北
    市○○區○○街五三巷四號地下樓，下稱：二○一八九建號）建物之範圍內，此
    有原告提出之房屋租賃契約書影本在卷可稽，並經本院會同兩造至現場履勘，囑
    託地政事務所測量，制有複丈成果圖可憑，復有台北市士林地政事務所八十九年
    五月四日北市士地二字第八九六○七○六一○○號函可證，自應認係真實。是原
    告辯稱：上開租賃契約之租賃標的物五十五號地下一樓並非屬二○一八九建號建
    物，應為五十五之一號一樓云云，實屬無據。
四、原告主張五十五號一樓房屋其中應有部分二分之一屬於被繼承人梁毓瑲之遺產，
    其餘應有部分二分之一則為被告所有一節，為被告所不爭執，並有建物登記簿謄
    本在卷足佐，應堪認定。另按不動產物權，依法律行為而取得、設定、喪失及變
    更者，非經登記不生效力，民法第七百五十八條定有明文。查上開租賃標的物其
    中之五十五號地下一樓既屬二○一八九建號建物之一部分，而被繼承人梁毓瑲未
    經登記為該建號之所有權人，此有被告提出之建物登記簿謄本附卷可證，且為原
    告所不爭執，參諸上開條文規定，被繼承人梁毓瑲並未取得二○一八九建號建物
    之所有權，則被告辯稱五十五號地下一樓部分非屬被繼承人梁毓瑲遺產等語，應
    堪採信。雖原告主張被繼承人梁毓瑲生前曾與被告訂定家庭公約協議書，對於家
    中財產統籌規劃，惟就不動產部分，當時因認五十五號地下一樓與一樓使用同一
    出入口，當然附屬於一樓而漏未載明，實則，依當事人之真意，被繼承人梁毓瑲
    就五十五號地下一樓自應分得二分之一之應有部分云云，然為被告所否認，原告
    就此並未舉證以實其說，即難採信。又原告主張二○一八九建號建物應為該棟一
    至七樓全體住戶公同共有之公共設施，被繼承人梁毓瑲既然有五十五號、五十五
    之一號以及五十五號二樓應有部分各二分之一之所有權，當然就二○一八九建號
    （包括如附圖斜線部分所示五十五號地下一樓之範圍）建物亦應有持分云云，然
    此亦為被告所否認，原告就此並未舉證證明，空言主張，尚乏依據。至原告日後
    是否另案訴請被告就二○一八九建號建物之應有部分辦理所有權移轉登記、被告
    是否未經全體住戶同意而無權出租二○一八九建號特定部分予他人等節，則與本
    院認定被繼承人梁毓瑲現非二○一八九建號（包括如附圖所示五十五號地下一樓
    之範圍）所有權人之事實不生影響，附此說明。
五、按遺囑執行人有管理遺產並為執行上必要行為之職務，民法第一千二百一十五第
    一項規定甚明。經查，被繼承人梁毓瑲所書立之遺囑係就全部遺產進行分配與遺
    贈，因此遺囑執行人就全部遺產均應有管理處分權，最高法院八十九年度台簡第
    二九號判決意旨可資參照。又按共有物之出租，實乃共有物之管理行為，此有最
    高法院七十九年五月二十九日第二次民事庭會議作成決議足佐，則遺囑執行人就
    五十五號一樓房屋應有部分二分之一之遺產，在遺囑執行期間，依上開法令應有
    出租之權限，且於遺囑執行人尚未完成分配遺產與繼承人或受遺贈人之任務前，
    繼承人無法具體知悉遺贈財產與應繼財產之特留分數額、項目各為何，是繼承人
    自繼承開始時起，雖當然承受被繼承人財產上一切權利義務，惟在遺囑執行人執
    行遺囑期間，對於遺產之管理處分權應暫被停止。查本件原告尚未按被繼承人梁
    毓瑲之遺囑及現行法令執行遺囑終了，此為被告所不爭執，則被告自不得以繼承
    人（即遺產之公同共有人）身分就五十五號一樓應有部分二分之一之遺產為管理
    （出租）行為，被告未經有管理權之遺囑執行人之同意，擅將五十五號一樓應有
    部分二分之一之遺產出租第三人萊爾富公司，其所受租金之利益，違反權益歸屬
    ，致有管理權之遺囑執行人受有損害，且欠缺法律上原因，自應成立不當得利。
六、被告與第三人萊爾富公司簽訂房屋租賃契約所約定之租賃標的物為五十五號一樓
    及地下一樓，前已認定，其中五十五號一樓室內使用面積為六四．○二平方公尺
    ，現由承租人做便利商店店面使用，室內有樓梯通往地下一樓，五十五號地下一
    樓使用面積則為八二．七○平方公尺（詳如附圖所示斜線部分），現由承租人作
    為超商員工辦公室使用，此為兩造所不爭執，並經本院履勘現場，制有勘驗筆錄
    在卷可稽，應予認定。原告雖主張：五十五號一樓與地下一樓之價值不同，且承
    租人並未使用五十五號地下一樓經營便利超商，因此被告應返還原告之不當利得
    ，應以其所收取全部租金按應有部分二分之一計算等語，然為被告所否認，並辯
    稱：五十五號一樓以及地下一樓均係承租人用以營利之範圍，皆為創造營收及利
    潤之生財工具，豈有價值不同之理，因此原告得請求返還之利得應按其所管理遺
    產應有部分換算成實際面積，再依據此面積與租賃標的物總面積之比例計算等語
    。衡情通常出租人與承租人約定之租金均係就租賃標的物整體進行評估後，作成
    合意，至承租人承租後如何規劃使用，此無非係「承租後」承租人之使用方法，
    並不因此而影響租賃標的物各樓層或各特定部分之租金價值，且自原告所提出，
    被告與承租人萊爾富公司訂立之房屋租賃契約觀之，亦未分別就五十五號一樓與
    五十五號地下一樓之租金為不同之約定，而實際上，萊爾富公司雖於承租後將五
    十五號一樓作為便利商店店面使用，將五十五號地下一樓作為員工辦公室使用，
    然就整體而言，二樓層上下互通，且均一體作為便利商店經營之用。因認原告主
    張依五十五號一樓及地下一樓之使用現況，二者之租金價值應有高低之區別云云
    ，實乏依據。則原告所得請求被告返還就五十五號一樓應有部分二分之一（屬於
    被繼承人梁毓瑲遺產部分）收取之租金，應以換算後之面積與租賃標的物總面積
    之比例計算為適當。
七、末查，被告辯稱其所收取之租金於扣除租賃所得稅、所得稅法訂定之合理折舊及
    修繕費、房屋稅、地價稅、被繼承人之遺產稅、償付被繼承人生前所遺債務等款
    項後，實際所得為淨支出三十八萬二千六百九十元，尚不敷償還被繼承人生前積
    欠被告長達十九年之欠款本金及利息（共計三百六十五萬八千三百六十八元），
    經扣抵後，被告已無利得，因此無須返還原告等語（被告於八十九年十月十六日
    言詞辯論期日，當庭表示此部分並非主張抵銷，只是作為利得計算上之扣除）。
    惟被告未經有管理權之遺囑執行人同意，逕將五十五號一樓應有部分二分之一之
    遺產出租予第三人萊爾富公司，其就此部分所收取之租金，即為應償還之全部利
    得，至被告另為五十五號一樓應有部分二分之一之遺產或其他繼承人所支出之稅
    費、代償之款項或被繼承人生前尚積欠被告之債務若干，係屬他筆債權債務關係
    ，與上開不當得利之法律關係無涉，被告以此主張租金收入扣除上開支出之稅費
    或折舊後，其實際所得金額遠較實收租金為低，故無利得可言云云，洵無足採。
八、被告與萊爾富公司於八十四年一月十日簽訂房屋租賃契約，約定租賃期間自八十
    四年一月二十日起，前二年租金每月五萬元，第三年起每年月租增加百分之五，
    此有原告提出之房屋租賃契約書影本足證，且為兩造所不爭執。則原告請求被告
    給付自八十四年一月二十日起，至八十八年七月九日止之不當利得六十一萬五千
    一百三十元（詳如後附記算式），及自起訴狀繕本送達之翌日即八十八年十二月
    三日起，至清償日止，按週年利率百分之五計算之利息，為有理由，應予准許。
    超過此範圍之金額，並無理由，應予駁回。
九、原告就其所主張之上開二項訴訟標的，請求本院擇一為有利於原告之判決，則其
    基於民法第一百七十九條之規定，請求被告給付上開款項既經准許，其另依民法
    第一百八十四條第一項前段之規定所為相同之請求，即無庸再予審酌，併予敘明
    。
十、兩造陳明願供擔保，請准宣告假執行及免為假執行，經核原告勝訴部分並無不合
    ，爰分別酌定相當之擔保金額宣告之；原告其餘假執行之聲請，因訴之駁回而失
    所依據，不應准許。
十一、本件判決之基礎已臻明確，兩造其餘攻擊防禦方法及主張舉證，於判決結果不
      生影響，無一一審究之必要，附此敘明。
十二、據上論結，本件原告之訴為一部有理由，一部無理由，依民事訴訟法第七十九
      條但書、第三百九十條第二項、第三百九十二條，判決如主文。
中      華      民      國    八十九    年     十一     月      三      日
                                    臺灣士林地方法院民事第一庭
~B法      官  蔡文育
右為正本係照原本作成。
如對本判決上訴須於判決送達後廿日內向本院提出上訴狀。
中      華      民      國    八十九    年     十一     月      九      日
~B法院書記官  黃瑞華
~F０
計算式（元以下四捨五入）
總租金收入：
八十四年一月二十日起至八十六年一月十九日止
50000 X 24 ＝0000000
0十六年一月二十日起至八十七年一月十九日止
50000 X（1＋5%）＝00000
00000 X 12＝000000
0十七年一月二十日起至八十八年一月十九日止
52500 X（1＋5%）＝00000
00000 X 12＝000000
0十八年一月二十日起至同年七月九日止
55125 X（1＋5%）＝00000
00000 X （5＋20/30）＝327992
總和：0000000＋630000＋661500＋327992＝0000000
原告所得請求之不當得利：
0000000 X 〔（64.02÷2）÷（64.02＋82.7）〕＝615130


司法院資訊處製作；財團法人民間司法改革基金會備份。
